【裁判字號】    90,易,1497
【裁判日期】    920110
【裁判案由】    強制等
【裁判全文】
臺灣臺北地方法院刑事判決                          九十年度易字第一四九七號
    公  訴  人  臺灣臺北地方法院檢察署檢察官
    被      告  甲○○  男  四.
右列被告因強制等案件，經檢察官聲請簡易判決處刑（九十年度偵字第九二九七號）
，本院認不宜，改依通常程序審理，判決如左：
    主  文
甲○○無罪。
    理  由
一、公訴意旨略以：被告甲○○為台北縣新店市黎明清境社區管理委員會警衛隊長，
    因該社區管理委員會主任委員乙○○於民國九十年三月二十一日上午取走其上班
    簽到卡，甲○○認乙○○已非主任委員，無權取走該簽到卡，而於同日上午九時
    四十五分許，在台北縣新店市○○路九號新店客運停車場內，駕駛車號ＦＵ─五
    ０五二號自用小客車擋住乙○○所駕駛之車號ＦＤ─五五一九號自用小客車之去
    路，不讓乙○○離開，並在乙○○連續三次倒車，仍繼續以車頭緊逼住乙○○所
    駕駛之車輛，使行無義務之事，旋於乙○○欲繞路駛離時，甲○○竟駕車衝撞乙
    ○○所駕駛車輛之左側，致該車毀損；因認被告涉犯刑法第三百零四條之強制罪
    嫌及同法第三百五十四條之毀損罪嫌。
二、按犯罪事實應依證據認定之，無證據不得推定其犯罪事實；不能證明被告犯罪或
    其行為不罰者，應諭知無罪之判決，刑事訴訟法第一百五十四條、第三百零一條
    第一項分別定有明文。又事實之認定，應憑證據，如未能發現相當證據，或證據
    不足以證明，自不能以推測或擬制之方法，以為裁判基礎（最高法院四十年台上
    字第八六號判例參照）。次按，告訴人之告訴，係以使被告受刑事訴追為目的，
    是其陳述是否與事實相符，仍應調查其他證據以資審認，必被害人所述被害情形
    ，無瑕疵可擊，且就其他方面調查，又與事實相符，始足據為有罪判決之基礎。
    且告訴人之指訴，係以使被告判罪處刑為目的，故多作不利於被告之陳述，自不
    得以其指訴為被告犯罪之唯一證據（最高法院五十二年台上字第一三○○號、三
    十年上字第八一六號判例、八十一年度台上字第三五三九號、八十四年度台上字
    第五三六八號裁判參照）。此外，按刑法第三百零四條之強制罪，以行為人有妨
    害剝奪人自由決定意思之犯意，為其主觀構成要件，若行為人為保護自己權利，
    始對於他人之自由施以拘束，而其情形又係不及受法院或其他有關機關援助，且
    非於其時為之，請求即顯有困難者，乃屬民法第一百五十一條所定「自助行為」
    之範疇，倘行為人復依民法第一百五十二條之規定，及時向法院聲請處理，僅其
    聲請被駁回或聲請遲延時，應負損害賠償之責而已，從而苟行為人並無剝奪人自
    由決定意思之犯意，而其情形亦符合自助行為之要件，法理上，祇須此等自助行
    為符合比例原則，即不得以刑法相繩。
三、公訴人認被告甲○○涉犯前揭罪嫌，無非係以告訴人乙○○之指訴、估價單一紙
    及照片九張，為其主要論據。訊據被告固供承駕車擋住告訴人所駕車輛之去路，
    並在告訴人倒車時，仍以車頭緊逼告訴人車輛之事實，惟堅決否認有何強制及毀
    損犯行，辯稱：乙○○於九十年三月十六日在黎明清境社區管理委員會會議中，
    經多數委員投票表決罷免，故案發時已非主任委員，不具任何資格可隨意至警衛
    隊取走其出勤卡，且其出勤卡是管理委員會每月給予薪資之依據，與其個人權益
    有關，乙○○在未告知本人情況下取走其出勤卡，已侵犯到其個人之權益，其駕
    車阻攔乙○○，係為避免自己之出勤卡被乙○○私自取走，又係乙○○開車駛離
    現場時碰撞其所駕車輛，其未駕車衝撞乙○○之車輛等語。經查，（一）毀損部
    分：告訴人雖指訴被告駕車衝撞其車輛，並有估價單及車損照片在卷。惟估價單
    及車損照片僅能證明告訴人之車輛受有損害，然無從憑此認定係被告駕車衝撞所
    致，而依告訴人及被告所述被告以其車輛緊逼告訴人車輛之情節以觀，其二人之
    車輛應相距甚近，則告訴人駛出時有發生碰撞之可能，被告又否認其駕車衝撞告
    訴人車輛，辯稱：係告訴人開車駛離現場時碰撞其所駕車輛等語，是尚難僅憑告
    訴人之指訴遽認被告衝撞告訴人車輛致該車毀損。（二）強制部分：黎明清境社
    區管理委員會確於九十年三月十六日，在該社區活動中心二樓會議室舉行第九屆
    三月份常會，而於會議中決議罷免主任委員即告訴人等情，有上開會議記錄一份
    附卷可稽，亦為告訴人所不否認，告訴人雖陳稱該罷免案不合法，其仍具有主任
    委員之身份，惟姑不論該罷免案是否合法，然既有該決議罷免之事實，被告所辯
    其「主觀上」認為告訴人已非主任委員等語，應可採信；而被告之出勤卡確關係
    其個人權益，一般住戶如欲監督其出勤狀況，應透過一定之管道為之（如向管理
    委員會反應），亦不能擅自至警衛隊取走被告之出勤卡，本件被告經由該警衛隊
    副隊長告知，得知其出勤卡已遭告訴人取走，唯恐自己權利遭受侵害，於尋得告
    訴人後，告訴人又無意自行交出出勤卡之際，客觀上被告縱有駕車擋住告訴人所
    駕車輛之去路，並在告訴人倒車時，仍以車頭緊逼告訴人車輛之事實，然被告既
    認告訴人已非主任委員，而與一般住戶無異，衡情其應係認非於其時拘束告訴人
    自由，恐告訴人離去後，即無可補救。職是，其率以自行發動強制力之所為或有
    未當，然如前所述，其係擋住告訴人去路，未衝撞告訴人之車輛，尚難謂以逸出
    自助行為之可容忍範疇，足認被告擋住告訴人去路之初，係為保護自己權利，應
    非出於妨害告訴人意思決定自由之故意，依上開自助行為之說明，至多亦僅屬聲
    請被法院駁回後，應否負損害賠償責任之民事問題。（三）綜上所述，既無證據
    證明被告故意毀損告訴人車輛，又難認被告有妨害自由之犯意，此外，復查無其
    他積極證據足認被告確有強制及毀損之犯行，自不得僅以告訴人之指訴，遽為不
    利於被告之認定，不能證明被告犯罪，依法應為其無罪之諭知。
據上論斷，應依刑事訴訟法第四百五十二條、第三百零一條第一項，判決如主文。
本案經檢察官柯宜汾到庭執行職務。
中      華      民      國    九十二    年      一      月      十      日
                                    臺灣臺北地方法院刑事第七庭
                                        法  官  蕭  清  清
右正本證明與原本無異。
如不服本判決，應於判決送達後十日內向本院提出上訴狀(應抄附繕本)。告訴人
或被害人如對於本判決不服者，應具備理由請求檢察官上訴，其上訴期間之計算
係以檢察官收受判決正本之日期為準。
                                        書記官  劉  麗  英
中      華      民      國    九十二    年      一      月      十七    日


司法院資訊處製作；財團法人民間司法改革基金會備份。
